【裁判字號】    89,抗,186
【裁判日期】    891004
【裁判案由】    詐欺等
【裁判全文】
臺灣高等法院刑事裁定                              八十九年度抗字第一八六號
    抗  告  人
    即 自訴 人  己○○
    被      告  乙○○
                丙○○
                丁○○
                戊○○
                甲○○
右列抗告人因被告詐欺等案件，不服臺灣台北地方法院中華民國八十九年三月二十一
日裁定（八十九年度自字第一二四號）提起抗告，本院裁定如左：
    主  文
抗告駁回。
    理  由
一、本件自訴意旨略以：被告乙○○（原名吳財源）為東來建設有限公司（以下稱東
    來公司）負責人，被告丙○○、丁○○、戊○○及甲○○等人則為乙○○之家人
    ，且均為東來公司之股東。自訴人於民國（下同）八十四年五月十五日向東來公
    司訂購該公司所興建之迴龍金元寶社區Ｂ二六樓乙戶（以下稱系爭房屋），總共
    四十五坪，總價新台幣（下同）三百九十七萬元，並於當時繳交定金四十八萬元
    ，東來公司職員則交付契約書一本、三十三萬元之收據一張，及十五萬元之發票
    一張以為憑證，但收據、統一發票上之章與契約書之簽約人姓名均不同，經自訴
    人詢問，他們則告知：都是股東，又是兄弟，且人多保障也較大，自訴人遂未再
    計較。當時自訴人住在工地附近，發現工地經常僅有三、五個工人在工作，做做
    停停，距離東來公司所稱之八十五年五月完工期顯然不能達成，經自訴人以存證
    信函詢問東來公司，被告乙○○則同意退還四十八萬元，並留下0000000
    00之呼叫器號碼供自訴人與之聯絡，嗣自訴人以該號碼仍無法聯絡到被告，且
    東來公司從永吉路搬遷至松信路一三九號，既未通知自訴人，亦聯絡不上被告等
    人云云，而認被告等人係存心詐騙，涉有詐欺及偽造文書罪嫌。
二、按法院或受命法官於自訴案件第一次審判期日前，訊問自訴人、被告及蒐集或調
    查證據結果，如認案件有刑事訴訟法第二百五十二條至第二百五十四條之情形者
    ，得以裁定駁回其自訴，同法第三百二十六條第三項、第一項定有明文。次按事
    實之認定應憑證據，如未能發現相當證據，或證據不足以證明，自不能以推測或
    擬制之方法，為裁判基礎（最高法院四十年台上字第八六號判例參照）。再告訴
    人之告訴（自訴人亦同），本以使被告受刑事訴追為目的，故其陳述是否與事實
    相符，自應調查其他證據，以資審認，苟其所為攻擊之詞，尚有瑕疵，則在此瑕
    疵未予究明以前，即不能遽採為斷罪之基礎（最高法院六十九年台上字第一五三
    一號判例參照）。另按認定犯罪事實，所憑之證據，雖不以直接證據為限，間接
    證據亦包括在內，然無論直接或間接證據，其為訴訟上之證明，須於通常一般之
    人均不致於有所懷疑，而得確信其為真實之程度者，始得據之為有罪之認定，倘
    其證明尚未達到此一程度，而有合理性懷疑之存在時，即無從為有罪之認定，此
    亦有最高法院七十六年台上字第四九八六號判例可資參照。又按刑法第三百三十
    九條第一項詐欺罪之成立，以意圖為自己或第三人不法之所有，以詐術使人陷於
    錯誤，而將本人或第三人之物交付為要件。所謂以詐術使人交付，必須被詐欺人
    因其詐術而陷於錯誤，若其所用方法，不能認為詐術，亦不致使人陷於錯誤，即
    不構成該罪；另刑法第二百十條之偽造文書罪，以無製作權人而捏造他人名義製
    作該文書為構成要件，最高法院四十六年台上字第二六０號、三十一年上字第二
    一二四號分別著有判例可資參照。
三、本件自訴人認被告涉有前揭罪嫌，無非以自訴人向東來公司購屋所取得之收據與
    契約書係分由不同人名義開立，又系爭房屋未按期興建完成，經自訴人催告仍不
    出面解決，亦不返還定金，被告乙○○甚至將東來公司負責人名義變更為其九十
    多歲之父親即被告丙○○，並變更公司住址，試圖脫免責任，為其主要論據。本
    件據到場之被告乙○○陳稱：自訴人所購買之大樓於八十六年間已經蓋好，使用
    執照核發之日期為八十六年五月二十六日，而自訴人一直未按興建進度繳款，我
    們多次與自訴人聯絡，最後用存證信函通知他，他均置之不理（被告乙○○當庭
    提出該大樓使用執照及存證信函二份附卷）；自訴人於於原審調查時對被告乙○
    ○所陳：未按大樓興建進度繳款，並不爭執；另自訴人並表示：伊知道被告現在
    還有房子，是屬於危險住宅，如果他願意賣，伊也願意買，至於存證信函則未收
    到云云。綜上，可知本件被告等於自訴人訂購系爭房屋時，既未施用詐術，自訴
    人亦未陷於錯誤，自訴人尚自承於興建期間亦時常到工地去看，大樓興建到四樓
    之後才開始不正常，當時被告公司職員要我再繳七十幾萬，我不願意等語。是自
    訴人與被告等人間應係純屬民事債務糾紛，被告等未能按期完成前揭大樓之興建
    尚與詐欺罪之構成要件有間，且被告等就契約書等文件亦為有製作權之人，與偽
    造文書罪之構成要件亦不相符。此外，復查無其他積極證據足認被告等人有自訴
    人所指訴之犯行；被告等之罪嫌即有未足；原法院因依刑事訴訟法第三百二十六
    條第三項、第二百五十二條第十款之規定，裁定駁回自訴人之自訴，核無不合。
    自訴人之抗告意旨猶執陳詞指摘原判決不當，並無理由，應予駁回。
四、據上論斷，應依刑事訴訟法第四百十二條，裁定如主文。
中      華      民      國    八十九    年      十      月      三      日
                              臺灣高等法院刑事第二十一庭
                                  審判長法  官  葉  騰  瑞
                                        法  官  江  國  華
                                        法  官  莊  明  彰
右正本證明與原本無異。
不得再抗告。
                                        書記官  廖  嫣  雯
中      華      民      國    八十九    年      十      月      五      日


司法院資訊處製作；財團法人民間司法改革基金會備份。
